臺灣新北地方法院民事裁定　　　110年度消債職聲免字第175號
聲　請　人　陳沛渝　


相　對　人　台新國際商業銀行股份有限公司

法定代理人　尚瑞強　
相　對　人　中國信託商業銀行股份有限公司

法定代理人　利明献　


相　對　人　花旗(台灣)商業銀行股份有限公司


法定代理人　莫兆鴻　
代　理　人　陳正欽　
相　對　人　渣打國際商業銀行股份有限公司

法定代理人　龐維哲　


上列當事人因消費者債務清理事件聲請免責，本院裁定如下：
    主  文
聲請人陳沛渝應不予免責。
    理  由
一、按法院為終止或終結清算程序之裁定確定後，除別有規定外
    ，應以裁定免除債務人之債務；又法院裁定開始清算程序後
    ，債務人有薪資、執行業務所得或其他固定收入，扣除自己
    及依法應受其扶養者所必要生活費用之數額後仍有餘額，而
    普通債權人之分配總額低於債務人聲請清算前2年間，可處
    分所得扣除自己及依法應受其扶養者所必要生活費用之數額
    者，法院應為不免責之裁定，但債務人證明經普通債權人全
    體同意者，不在此限；另債務人有下列各款情形之一者，法
    院應為不免責之裁定，但債務人證明經普通債權人全體同意
    者，不在此限：㈠於7年內曾依破產法或消費者債務清理條
    例（下稱消債條例）規定受免責；㈡故意隱匿、毀損應屬清
    算財團之財產，或為其他不利於債權人之處分，致債權人受
    有損害；㈢捏造債務或承認不真實之債務；㈣聲請清算前2
    年內，因消費奢侈商品或服務、賭博或其他投機行為，所負
    債務之總額逾聲請清算時無擔保及無優先權債務之半數，而
    生開始清算之原因；㈤於清算聲請前1年內，已有清算之原
    因，而隱瞞其事實，使他人與之為交易致生損害；㈥明知已
    有清算原因之事實，非基於本人之義務，而以特別利於債權
    人中之一人或數人為目的，提供擔保或消滅債務；㈦隱匿、
    毀棄、偽造或變造帳簿或其他會計文件之全部或一部，致其
    財產之狀況不真確；㈧故意於財產及收入狀況說明書為不實
    之記載，或有其他故意違反消債條例所定義務之行為，致債
    權人受有損害，或重大延滯程序，消債條例第132、133、
    134條分別定有明文。又消債條例之立法目的，在於使陷於
    經濟上困境之消費者，得分別情形依該條例所定重建型債務
    清理程序（更生）或清算型債務清理程序（清算）清理債務
    ，藉以妥適調整其與債權人及其他利害關係人之權利義務關
    係，保障債權人之公平受償，並謀求消費者經濟生活之更生
    機會，從而健全社會經濟發展；消費者依清算程序清理債務
    ，於程序終止或終結後，為使其在經濟上得以復甦，以保障
    其生存權，除另有上述消債條例第133、134條所規定不予免
    責之情形外，就債務人未清償之債務採免責主義（消債條例
    第1、132條立法目的參照）。
二、本件聲請人前於民國109年12月21日向本院具狀聲請清算，
    經本院以109年度消債清字第294號裁定自110年5月6日上午
    10時起開始清算程序，嗣經本院司法事務官以110年度司執
    消債清字第80號進行清算程序，並於110年8月7日裁定終結
    清算程序且確定在案等情，業據本院依職權調取上開債務清
    理事件相關卷宗核閱屬實。是本院依消債條例第132條規定
    ，以110年度消債職聲免字第175號聲請免責事件進行聲請人
    應否免責之審理。
三、本院為審酌聲請人是否有消債條例第133條、第134條所定應
    不予免責之情事，已分別發函通知聲請人及全體債權人就本
    院應否裁定聲請人免責表示意見，並於110年10月28日到庭
    陳述意見。茲將聲請人及債權人之意見分述如下：
  ㈠聲請人略陳：
    ⒈本件清算程序開始後之收支狀況：自本院裁定開始清算程
      序後迄今，均任職於力士科技股份有限公司，除每月薪資
      外，另領有端午節、中秋節獎金新臺幣（下同）28,000元
      ，並無領取任何社會福利補助。每月必要支出包括膳食費
      8,000元、交通費500元、電話費及網路費1,000元、水電
      瓦斯費1,000元、雜支費1,220元、房租7,000元，合計18,
      720元；另每月負擔1名未成年子女扶養費7,500元。
    ⒉本件清算聲請前2年之收支狀況：聲請清算前2年即自107
      年12月21日至109年12月20日止，任職於力士科技股份有
      限公司，除每月薪資外，另領有福利金；107至109年度共
      計領有彰化銀行存款利息32元。每月必要支出包括膳食費
      8,000元、交通費500元、電話費及網路費1,000元、水電
      瓦斯費1,000元、雜支費1,220元、房租7,000元，合計18,
      720元；另每月負擔1名未成年子女扶養費7,500元。
    ⒊聲請人並無消債條例第133條及第134條各款規定之應不免
      責情形，請本院裁定准予免責，讓聲請人早日走出債務纏
      身陰霾等語。
  ㈡台新國際商業銀行股份有限公司略陳：不同意聲請人免責。
    請本院詳察聲請人是否有消債條例第133、134條所定應不免
    責之事由，諸如查詢其出入境資料以確認其是否有奢侈浪費
    或隱匿財產之行為，以昭司法公信等語。
  ㈢渣打國際商業銀行股份有限公司略陳：不同意聲請人免責。
    請查明聲請人於聲請清算後，目前是否有固定收入來源可資
    以清償債務，而有消債條例第133條規定之不免責事由存在
    。復請本院依職權調查聲請人有無其他消債條例第134條各
    款不免責事由。又債權人於清算執行程序中受償金額為0元
    、於清算執行程序外之受償金額亦為0元，未符合清算保障
    原則，請本院裁定不予免責，以維護金融秩序之公平性等語
    。
  ㈣中國信託商業銀行股份有限公司略陳：不同意聲請人免責。
    聲請人於聲請清算前2年收入為672,000元，扣除其聲請清算
    前2年間自己所必要生活費用及扶養費537,288元，剩餘134,
    712元，依消債條例第133條規定，應受不免責之裁定。另請
    本院查察聲請人是否有消債條例第134條各款不免責之事由
    。聲請人目前年約45歲，應具還款能力之情況，當竭力清償
    債務，以防止消債條例被濫用，阻礙社會經濟健全及影響債
    權人公平受償金額等語。
  ㈤花旗（台灣）商業銀行股份有限公司略陳：不同意聲請人免
    責。請本院詳查聲請人是否具有消債條例第133、134條規定
    之不免責事由等語。
四、經查：
  ㈠聲請人有消債條例第133條所定應不予免責之情事：
  ⒈聲請人是否有消債條例第133條所定應不予免責之情形，即
    應審認其是否合於「於清算程序開始後債務人有薪資、執行
    業務所得或其他固定收入，扣除自己及依法應受其扶養者所
    必要生活費用之數額後仍有餘額」及「普通債權人之分配總
    額低於債務人聲請清算前二年間，可處分所得扣除自己及依
    法應受其扶養者所必要生活費用之數額」此兩要件，此觀消
    債條例第133條規定自明。又聲請人依消債條例第43條第6項
    第3款、第81條第4項第3款規定所表明之收入數額，係指包
    括基本薪資、工資、佣金、獎金、津貼、年金、保險給付、
    租金收入、退休金或退休計畫收支款、政府補助金、分居或
    離婚贍養費或其他收入款項在內之所有收入數額，消債條例
    第133條、消債條例施行細則第21條第4項分別定有明文。
  ⒉本件清算程序開始後之收支狀況：
    ⑴聲請人自陳其自本院裁定開始清算程序後迄今，均任職於
      力士科技股份有限公司，除每月薪資外，另領有端午節、
      中秋節獎金28,000元，並無領取任何社會福利補助等語，
      業據其提出薪資明細為憑（見本院卷第44至50頁），並有
      勞保局電子閘門網路資料查詢表、新北市政府社會局110
      年10月13日新北社助字第1101948397號函、勞動部勞工保
      險局110年10月13日保國三字第11010023660號函在卷可稽
      （見本院卷第28、36至37頁），應可採信。是依上開薪資
      明細計算，聲請人於清算程序開始後迄今，薪資、執行業
      務所得或其他固定收入合計170,028元【計算式：28,000
      ×4＋30,028＋14,000＋14,000＝170,028】
    ⑵又聲請人主張其每月必要支出依新北市政府所公告之110
      年度新北市最低生活費之1.2倍計算即18,720元為定，經
      核符合消債條例第64條之2第1項規定；且依消債條例第43
      條第7項規定，聲請人若表明以行政院衛生福利部公布之
      最低生活費1.2倍計算必要支出，毋庸記載原因、種類及
      提出證明文件，故聲請人上開主張應為可採。是聲請人於
      清算程序開始後迄今，必要生活費用共計為93,600元【計
      算式：18,720×5＝93,600】。
    ⑶聲請人復主張其須扶養1名未成年子女，每月支出扶養費
      7,500元等情，並提出戶籍謄本附卷為憑（見本院109年度
      消債清字第294號清算卷〔下稱清算卷〕第73頁），堪信
      為實。本院審酌聲請人子女尚未成年（年籍資料詳卷），
      確有受扶養之必要，又聲請人主張支出之扶養費，並未逾
      依消債條例第64條之2第2項所定受扶養者之必要生活費用
      （即新北市110年度每人每月最低生活費之1.2倍）經與其
      他扶養義務人即聲請人前夫分攤後之數額，自屬合理可採
      。據此計算，聲請人於清算程序開始後迄今支出之扶養費
      共計為37,500元【計算式：7,500×5＝37,500】
    ⑷則聲請人於本件清算程序開始後，其薪資、執行業務所得
      或其他固定收入，扣除自己及依法受其扶養者所必要生活
      費用，尚有餘額（即170,028元－93,600元－37,500元＝
      38,928元），足認符合消債條例第133條所定「於清算程
      序開始後，債務人有薪資、執行業務所得或其他固定收入
      ，扣除自己及依法應受其扶養者所必要生活費用之數額後
      仍有餘額」之要件，是本院即應審酌同條後段所定「普通
      債權人之分配總額是否低於債務人聲請清算前二年間，可
      處分所得扣除自己及依法應受其扶養者所必要生活費用之
      數額」之要件。
  ⒊本件清算聲請前2年之收支狀況：
    ⑴聲請人陳稱其於聲請清算前2年（即107年12月21日至109
      年12月20日）之收入情形為：任職於力士科技股份有限公
      司，除每月薪資外，另領有福利金；107至109年度共計領
      有彰化銀行存款利息32元等語，業據其提出107、108年度
      綜合所得稅各類所得資料清單、109年1月至12月薪資明細
      附卷為憑（見清算卷第33至45、125頁），並經本院調取
      聲請人109年稅務電子閘門財產所得調件明細表（見本院
      卷第52頁），堪認屬實。是依上開所得資料清單及109年1
      月至12月薪資明細計算，聲請人於聲請清算前2年間可處
      分所得合計為718,806元【計算式：〔（354,040＋7,443
      ）÷12×11/31〕＋372,000＋10,964＋28,000＋23,900＋
      21,440＋28,000＋28,000＋28,000＋28,000＋28,000＋28
      ,000＋28,000＋28,000＋（28,000×20/31）＋（10,017
      ×355/366）＋32＝718,806】。
    ⑵又聲請人固主張其於聲請清算前2年，每月必要支出包含
      膳食費8,000元、交通費500元、電話費及網路費1,000元
      、水電瓦斯費1,000元、雜支1,220元、房租7,000元，合
      計18,720元等語，並提出房屋租賃契約書及相關收據等件
      為憑（見清算卷第54至72頁）。惟按消債條例之立法目的
      ，乃為兼顧債權人、債務人雙方之利益，對陷於經濟上困
      境之消費者，使其透過重建型之更生程序或清算型之清算
      程序清理其債務，藉以妥適調整債務人與債權人及其他利
      害關係人間之權利義務關係，保障債權人獲得公平受償，
      並謀求消費者經濟生活之重建復甦機會。是以，債務人為
      使其有經濟復甦更生之機會，自應以誠實及信用之原則面
      對自己之債務，積極勉力謀求更生償債方案，除應積極開
      源努力勤奮工作以增加收入償還債務外，尚須節流儉樸其
      生活需求而適當控制其支出，以達成勉力履行債務，並應
      依一般生活所需及合理範圍予以計算消費支出，方屬合理
      ，因之消債條例第64條之2第1項明定：「債務人必要生活
      費用，以最近一年衛生福利部或直轄市政府所公告當地區
      每人每月最低生活費一點二倍定之」。又新北市政府所公
      告之107、108、109年度新北市最低生活費每人每月分別
      為14,385元、14,666元、15,500元，而聲請人亦未提出其
      他事證足資證明前開費用均屬必要支出，從而聲請人107
      年每月必要支出應以17,262元【計算式：14,385×1.2＝
      17,262】為定、108年每月必要支出應以17,599元【計算
      式：14,666×1.2＝17,599】為定、109年每月必要支出應
      以18,600元【計算式：15,500×1.2＝18,600】為定，逾
      此範圍即不予計入。是聲請人於清算聲請前2年之必要生
      活費用合計為433,913元【計算式：（17,262×11/31）＋
      （17,599×12）＋〔18,600×（11＋20/31）〕＝433,913
      】。
    ⑶另聲請人主張其須扶養1名未成年子女，每月支出扶養費
      7,500元等語，並提出戶籍謄本附卷為憑（見清算卷第73
      頁）。本院審酌聲請人子女尚未成年（年籍資料詳卷），
      確有受扶養之必要，而聲請人主張支出之扶養費，並未逾
      依消債條例第64條之2第2項所定受扶養者之必要生活費用
      （即新北市當年度每人每月最低生活費之1.2倍）經與其
      他扶養義務人即聲請人前夫分攤後之數額，自屬合理可採
      。是聲請人於清算聲請前2年所支出之扶養費合計為180,
      000元【計算式：7,500×24＝180,000】。
  ⒋準此，聲請人於清算程序開始後，其薪資、執行業務所得或
    其他固定收入，扣除自己與依法受其扶養者所必要生活費用
    ，尚有餘額，符合消債條例第133條前段所定「於清算程序
    開始後，債務人有薪資、執行業務所得或其他固定收入，扣
    除自己及依法應受其扶養者所必要生活費用之數額後仍有餘
    額」之要件，而其聲請清算前2年可處分所得扣除自己及依
    法應受其扶養者所必要生活費用之數額為104,893元【計算
    式：718,806－433,913－180,000元＝104,893】，且普通債
    權人於清算程序中均未受分配（本院110年度司執消債清字
    第80號裁定參照），亦與同條後段「普通債權人之分配總額
    低於債務人聲請清算前二年間，可處分所得扣除自己及依法
    應受其扶養者所必要生活費用之數額」之要件相符，從而聲
    請人有消債條例第133條所定應不予免責之情形，應堪認定
    。
  ㈡聲請人無消債條例第134條各款應不予免責之情事：
    依消債條例關於清算程序係以免責主義為原則，不免責為例
    外，倘債權人主張債務人有消債條例第134條各款所定不免
    責之情事，即應由債權人就債務人有合於上開各款要件之事
    實，提出相當之事證證明之。惟相對人既未具體說明或提出
    相當事證證明，且經本院依職權查悉聲請人於107年迄今均
    無出入境紀錄，有其出入境查詢結果在卷可稽（見本院卷第
    29至30頁），是本院依現有之證卷資料復查無聲請人有何符
    合消債條例第134條各款所規定之事由，自難認聲請人有何
    消債條例第134條所定應不免責之情事。
五、綜上所述，本件聲請人有消費者債務清理條例第133條所定
    不免責事由，且未經普通債權人全體同意其免責，揆諸首揭
    規定，本件聲請人應不予免責，爰裁定如主文。
六、另聲請人因消債條例第133條之情形，受不免責之裁定確定
    後，繼續清償達該條規定之數額（即上開聲請清算前2年間
    可處分所得扣除必要生活費用之餘額104,893元），且各普
    通債權人受償額均達其應受分配額時，得再依消債條例第
    141條規定聲請法院裁定免責；抑或法院為不免責之裁定確
    定後，聲請人繼續清償債務，而各普通債權人受償額均達其
    債權額之20％以上者，亦得依消債條例第142條規定，再行
    聲請法院裁定免責，附此敘明。
中    華    民    國   110    年    11    月    9     日
                  民事第二庭    法  官  楊雅萍
以上正本證明與原本無異。
如不服本裁定，應於收受送達後10日內向本院提出抗告狀，並應
繳納抗告費新臺幣1,000元。
中    華    民    國   110    年    11    月    9     日
                                書記官  蘇  泠
┌─────────────────────────────────────────┐
│附表                                                                              │
├──┬────────┬──────┬────┬────┬─────┬──────┤
│編號│     債權人     │  債權總額  │公    告│清算執行│依消債條例│依消債條例第│
│    │                │            │債權比例│程序中已│第133條所 │142條所定各 │
│    │                │            │        │受償金額│定數額按債│普通債權人應│
│    │                │            │        │        │權比例計算│受償金額（即│
│    │                │            │        │        │之分配額（│債權金額×20│
│    │                │            │        │        │即104,893 │％）        │
│    │                │            │        │        │元×公告債│            │
│    │                │            │        │        │權比例）  │            │
├──┼────────┼──────┼────┼────┼─────┼──────┤
│ 1  │花旗（台灣）商業│   91,022元 │  2.1％ │  0元   │  2,203元 │  18,204元  │
│    │銀行股份有限公司│            │        │        │          │            │
├──┼────────┼──────┼────┼────┼─────┼──────┤
│ 2  │台新國際商業銀行│   51,669元 │ 1.19％ │  0元   │  1,248元 │  10,334元  │
│    │股份有限公司    │            │        │        │          │            │
├──┼────────┼──────┼────┼────┼─────┼──────┤
│ 3  │中國信託商業銀行│  114,242元 │ 2.64％ │  0元   │  2,769元 │  22.848元  │
│    │股份有限公司    │            │        │        │          │            │
├──┼────────┼──────┼────┼────┼─────┼──────┤
│ 4  │渣打國際商業銀行│4,072,614元 │94.07％ │  0元   │ 98,673元 │ 814,523元  │
│    │股份有限公司    │            │        │        │          │            │
├──┴────────┴──────┴────┴────┴─────┴──────┤
│備註：本附表債權總額欄所示數額及公告債權比例欄，係依本院110年度司執消債清字第80號 │
│      清算事件110年6月17日公告之，債權表所示無擔保及無優先債權人債權總額及債權比率│
│      為據（見本院110年度司執消債清字第80號卷第70至71頁）。                       │
└─────────────────────────────────────────┘